臺灣臺北地方法院民事判決　　　　　　 100年度訴字第1845號
原　　　告　高進成
訴訟代理人　周福珊律師
被　　　告　曾彥程
兼訴訟代理　周少宗
人　　　　　　　　　　　1號3.
上列當事人間塗銷抵押權登記事件，本院於民國一百年六月二十
七日言詞辯論終結，判決如下：
    主      文
被告應將原告所有坐落臺北市○○區○○段三小段第三九六、三
九七、三九八地號土地所有權應有部分各十八分之一，所設定本
金最高限額貳佰萬元抵押權，債權額比例各二分之一之抵押權設
定登記予以塗銷。
訴訟費用由被告負擔。
    事實及理由
一、原告起訴主張：
（一）原告之父高銘忠於民國96年3月5日死亡，遺有座落於台北
      市○○區○○段三小段396、397、398地號土地所有權應
      有部分各1/18（下稱系爭土地），經高銘忠之其餘繼承人
      高周金荊等6人辦理拋棄繼承，原告高進成辦理限定繼承
      後，系爭土地即由原告單獨繼承，並於96年6月4日辦妥所
      有權移轉登記。
（二）高銘忠曾於94年12月16日提供系爭土地為擔保，設定本金
      最高限額新臺幣（下同）200萬元抵押權予訴外人張屘，
      約定存續期間自94年12月16日起至95年2月15日止（下稱
      系爭抵押權），關於兩造就系爭抵押權所擔保之債權金額
      之爭議，經原告向被告二人提起確認系爭抵押權所擔保之
      抵押債權超過135萬元部分不存在等訴訟後，業經本院以
      98年度訴字第914號及臺灣高等法院99年度上易字第584
      號判決確認被告二人對於原告所有系爭土地所有權應有部
      分各1/18，所設本金最高限額200萬元抵押權所擔保之抵
      押債權超過135萬元部分不存在確定在案。
（三）原告取得上開勝訴確定判決後，曾於99年10月29日函請被
      告二人依前揭判決主文受領該抵押權所擔保之債權135萬
      元，並配合辦理塗銷上開土地之抵押權登記事宜。惟被告
      周少宗收受上開函文後仍拒絕受領，被告曾彥程部分則因
      該函文遭「招領逾期」而退回，致原告難為給付，原告遂
      於100年2月9日依法辦理清償提存，並經臺灣士林地方法
      院以100年度存字第133號及134號提存在案。被告二人之
      抵押債權既因原告上開提存而受償完畢，則被告二人自負
      有塗銷系爭抵押權之義務。爰依民法第767條規定提起本
      訴。
（四）對被告抗辯之陳述：本件關於系爭抵押權所擔保之債權金
      額若干，業經本院以98年度訴字第914號及臺灣高等法院
      99年度上易字第584號判決確定，確認被告對於原告所有
      系爭土地所有權應有部分各1/1 8，所設本金最高限額200
      萬元抵押權所擔保之抵押債權超過135萬元部分不存在確
      定，依民事訴訟法第400條第1項規定及最高法院30年上字
      第8號判例意旨，該判決即有既判力，被告自不得於本件
      訴訟中為相反之主張，法院亦不得為相反之裁判。
（五）並聲明：被告應將原告所有坐落台北市○○區○○段三小
      段396、397、398地號土地所有權應有部分各1/18，所設
      定本金最高限額200萬元抵押權，債權額比例各1/2之抵押
      權設定登記予以塗銷。
二、被告則抗辯以：訴外人高銘忠、高杰榮兄弟除連帶所欠之最
    高限額抵押權所擔保債權本金135萬元外，另連帶負有其他
    一般債權本金130萬元分毫未償，且尚有利息及違為約金未
    計入，系爭抵押權並非僅擔保135萬元。聲明：原告之訴駁
    回。
三、兩造不爭執及爭執之事項（見本院卷第60頁反面）：
（一）兩造不爭執事項：
   1、原告所有坐落台北市○○區○○段三小段396、397、398
      地號土地所有權應有部分各18分之1（下稱系爭土地），
      設定本金最高限額新台幣200萬元抵押權予被告二人（下
      稱系爭抵押權），債權額比例各2分之1。
   2、被告二人對原告所有系爭土地所設定上開最高限額200萬
      元抵押權，所擔保之債權，超過135萬元部分不存在，經
      台灣高等法院99年度上易字第584號判決確定。
   3、原告於99年10月29日所寄發樹林育英街郵局存證信函第
      316 號，經被告二人收受。
   4、原告於100年2月9日向台灣士林地方法院提存所以100年度
      存字第133號、134號分別為被告曾彥程、被告周少宗辦理
      清償提存各新台幣675,000元。
（二）爭執部份：
    1、本件最高限額抵押權所擔保之債權金額為何？
    2、上開抵押權擔保之債權是否消滅？原告得否訴請塗銷抵
       押權？
四、得心證之理由
    茲就本件之爭點析述如下：
（一）本件最高限額抵押權所擔保之債權金額為何？
   1、按除別有規定外，確定之終局判決就經裁判之訴訟標的，
      有既判力。民事訴訟法第400條第1項定有明文。又為訴訟
      標的之法律關係，於確定之終局判決中已經裁判者，就該
      法律關係即有既判力，當事人雖僅於新訴訟用作攻擊防禦
      方法，法院亦不得為反於確定判決意旨之裁判。最高法院
      30年上字第8號判例意旨亦足參照。
   2、原告曾以訴外人主張高銘忠並未向訴外人張屘借款，實際
      上係訴外人高杰榮向訴外人張屘、陳威溢借款，系爭抵押
      權所擔保之債權並不存在，況訴外人張屘、陳威溢均稱訴
      外人張屘對訴外人高杰榮之借款債權亦僅有135萬元，故
      縱認該135萬元是訴外人高銘忠向訴外人張屘之借貸，系
      爭抵押權所擔保之債權亦僅有135萬元，以被告二人為對
      造，提起塗銷抵押權登記等訴訟，經法院認定被告二人對
      原告所有系爭土地所設定上開最高限額200萬元抵押權所
      擔保之債權超過135萬元部分不存在，而為被告敗訴之判
      決確定等情，有卷附臺灣高等法院99年度上易字第584 號
      民事判決及確定證明書可稽（見本院卷第26至30頁），依
      首揭說明，前開確定判決意旨既已認定系爭抵押權所擔保
      之債權僅有135萬元，本院自應受該確定判決意旨之拘束
      。
   3、是以，被告再行抗辯系爭抵押權所擔保之債權遠超過135
      萬元，且尚有其他一般債權以及利息及違約金未予算入云
      云，既與前開確定判決之裁判意旨不符（見本院卷第28頁
      ），自不得據此而為原告不利之認定，遑論被告所謂一般
      債權，更非系爭抵押權所擔保之範圍，被告所辯，均不足
      採。
   4、準此，原告主張系爭抵押權所擔保之債權僅有135萬元，
      要屬有據。
（二）上開抵押權擔保之債權是否消滅？原告得否訴請塗銷抵
      押權？
   1、按清償地，除法律另有規定或契約另有訂定，或另有習慣
      ，或得依債之性質或其他情形決定者外，其他之債，於債
      權人之住所地為之。清償期，除法律另有規定或契約另有
      訂定，或得依債之性質或其他情形決定者外，債權人得隨
      時請求清償，債務人亦得隨時為清償。債權人受領遲延，
      清償人得將其給付物，為債權人提存之。提存應於清償地
      之法院提存所為之。民法第314條、第315 條、第326條及
      第327條分別明定。又提存法第22條規定：「非依債務本
      旨或向無受領權人所為之清償提存，其債之關係不消滅
      。」。查本件兩造就系爭抵押權所擔保之135萬元債權之
      清償地及清償期並未約定，則原告於99年10月29日以樹林
      育英街郵局存證信函第316號通知對被告於收受後7日清償
      （見本院卷第341及32頁），被告受領遲延，原告乃於被
      告住所地之台灣士林地方法院，依民法第271條「數人負
      同一債務或有同一債權，而其給付可分者，除法律另有規
      定或契約另有訂定外，應各平均分擔或分受之。」之規定
      ，分別為被告曾彥程、被告周少宗辦理清償提存各675,
      000元等情，為兩造所不爭（見上述不爭執事項3、4），
      依前述規定意旨，原告所為之提存，顯屬依債務本旨之清
      償提存，原告主張其債之關係已歸於消滅，自屬可採。
   2、按抵押權為從物權，以主債權之存在為其存在之前提，故
      如主債權因清償、免除、抵銷或其他原因而消滅時，則抵
      押權自亦當然隨之消滅。惟如主債權一部消滅時，則否。
      此乃基於抵押權之不可分性所使然。而抵押權所擔保之主
      債權全部消滅時，抵押人自得請求塗銷該抵押權設定登記
      。今原告既已將系爭抵押債權135萬元清償完畢，債之關
      係已經消滅，業如前析，則原告請求塗銷系爭抵押權設定
      登記，應為有據。
五、綜上所述，系爭抵押權所擔保之債權為135萬元，被告抗辯
    尚有一般債權及利息與違約金尚在其中，已與確定判決有違
    ，要不足採。又原告經清償提存而使系爭抵押權所擔保之債
    之關係消滅。從而，原告本於系爭土地所有權人之地位，請
    求上訴人塗銷系爭抵押權設定登記，為有理由，應予准許。
六、本件事證已臻明確，兩造其餘主張、陳述及所提之證據，經
    本院審酌後，認均與本案判斷結果無影響，不逐一論述，附
    此敘明。
七、據上論結，本件原告之訴為有理由，依民事訴訟法第78條，
    判決如主文。
中    華    民    國  100    年    7    月    11    日
                  民事第七庭    法  官  吳定亞
以上正本係照原本作成。
如對本判決上訴，須於判決送達後20日內向本院提出上訴狀。如
委任律師提起上訴者，應一併繳納上訴審裁判費。
中    華    民    國  100    年    7    月    11    日
                                書記官  張婕妤